臺灣桃園地方法院民事判決　　　九十三年度訴字第一五三六號
原　　　告　陳奕澐即楊陳愛妹
訴訟代理人　乙○○
被　　　告　丙○○○○○○
右當事人間請求塗銷抵押權登記事件，於民國九十四年四月四日
辯論終結，本院判決如左：
    主      文
被告應將原告所有坐落桃園縣中壢市○○段第六Ｏ九之四地號土
地，地目建，面積六九一平方公尺之所有權全部，於民國八十一
年一月十日以桃園縣中壢地政事務所中字第ＯＯ一一七四號收件
所設定最高限額新台幣伍佰萬元，權利存續期間自民國八十一年
一月九日起至同年七月八日止，對債務人兼設定義務人甲○○之
抵押權登記予以塗銷。
訴訟費用由被告負擔。
    事      實
壹、原告方面：
一、聲明：
    被告應將原告所有坐落桃園縣中壢市○○段第六Ｏ九之四地
    號土地，地目建，面積六九一平方公尺之所有權全部，於民
    國八十一年一月十日以桃園縣中壢地政事務所中字第ＯＯ一
    一七四號收件所設定最高限額新台幣伍佰萬元，權利存續期
    間自民國八十一年一月九日起至同年七月八日止，對債務人
    兼設定義務人甲○○之抵押權登記予以塗銷。
二、陳述：
（一）原告與訴外人即抵押義務人兼債務人甲○○暨其他共有人
      原共有坐落桃園縣中壢市○○段第六Ｏ九、六Ｏ九之一地
      號土地，甲○○應有部分為一八二四分之九八，甲○○於
      八十一年一月十日以上開應有部分設定最高限額抵押權五
      百萬元予被告。嗣前開共有土地經法院判決分割確定，並
      於九十年五月十六日依法院確定判決辦理分割登記完畢，
      惟系爭抵押權依民法第八百六十八條規定仍追及轉載於各
      共有人因分割取得之新地號土地上，亦轉載於原告分割取
      得之新同段第六Ｏ九之四地號土地。
（二）查系爭最高限額抵押權存續期間為八十一年一月九日起至
      同年七月八日止，已經屆滿，且所擔保之債權，已因甲○
      ○於八十六年十月十五日以其原與原告共有分割前之系爭
      第六Ｏ九地號土地之應有部分一八二四分之九八，以贈與
      之方式移轉登記予被告之妻黃玲英，其間非親非故，並無
      任意贈與之理，故認係以此贈與作為清償其積欠被告系爭
      抵押債務之方法，並於分割登記前之八十七年一月二日完
      成該應有部分之移轉登記，黃玲英並於分割後取得同段第
      六Ｏ九之二地號土地。系爭抵押權所擔保之債務既經清償
      ，被告之抵押債權已歸消滅，且兩造並無債權債務關係，
      被告應將系爭抵押權登記予以塗銷，以符合民法第八百六
      十條規定。若系爭抵押權有登載之經濟效益或表彰債權債
      務關係，亦應轉載於黃玲英所分得之同段六Ｏ九之二地號
      土地。被告對於原告所有系爭第六Ｏ九之四地號土地上設
      定之最高限額抵押權登記即屬對於原告所有權之侵害，爰
      依民法第七百六十七條規定，請求被告塗銷前揭抵押權登
      記。
三、證據：提出土地登記謄本、
    年度上更(一)字第一八七號民事判決、確定證明書、正本土地
    登記謄本、存證信函及其回執、系爭二筆土地辦理分割登記
    之相關申請資料影本等件為證。
貳、被告方面：
    被告未於言詞辯論期日到場，亦未提出書狀作何聲明或陳述。
    資料。
    理      由
一、程序方面
    本件被告經合法通知，未於言詞辯論期日到場，核無民事訴
    訟法第三百八十六條各款所列情形，爰依原告聲請，由其一
    造辯論而為判決。
二、原告主張其與訴外人即抵押義務人兼債務人甲○○暨其他共
    有人原共有坐落桃園縣中壢市○○段第六Ｏ九、六Ｏ九之一
    地號土地，甲○○應有部分為一八二四分之九八，甲○○於
    八十一年一月十日以上開應有部分設定最高限額抵押權五百
    萬元予被告。嗣甲○○於八十六年十月十五日以其原與原告
    共有分割前之系爭第六Ｏ九地號土地之應有部分一八二四分
    之九八，以贈與之方式移轉登記予被告之妻黃玲英以清償系
    爭抵押債務，且系爭抵押債權之清償期已經屆滿，是被告之
    系爭抵押權已經消滅，惟因前開共有土地於九十年五月十六
    日經法院判決准予分割確定，嗣並分別登記為各共有人單獨
    所有，分割後原告後取得同段第六Ｏ九之四地號土地所有權
    全部，黃玲英則取得同段第六Ｏ九之二地號土地，然系爭抵
    押權因依民法第八百六十八條規定轉載於原告及其他共有人
    分割取得之土地上，自係侵害原告對系爭六Ｏ九地號土地之
    所有權，且系爭抵押權之債務若仍存在亦應轉載於黃玲英所
    分得之系爭第六Ｏ九之二地號土地，為此依民法第七百六十
    七條規定，請求被告塗銷系爭抵押權登記等語。被告未於言
    詞辯論期日到庭，亦未提出書狀作何聲明或陳述。
三、原告主張之事實，核與證人甲○○於本院九十四年四月四日
    行言詞辯論程序時證述：「被告曾在八十年間幫邱淑蘭處理
    債務，但邱淑蘭的財產不夠清償債務，所以被告要求我要提
    供土地為他設定最高限額五百萬元抵押以供擔保。（本院質
    以為何將土地過戶給黃玲英？）被告在八十六年時找到我，
    要我就上開債務負責，因我沒有錢，所以我就拿系爭土地過
    戶給他抵債。但當時承辦代書說不能過戶給被告，只能以贈
    與的名義贈與給黃玲英，我當時還有問代書，為何不直接塗
    銷抵押權，代書說，債務是跟著土地移轉，我已經跟債務無
    關。我當時移轉土地給黃玲英確實是為了抵債。否則我與黃
    玲英非親非故，為何要贈與給他。（本院質以你欠蔡慶雄之
    債務是否已因系爭土地應有部分之移轉而全部消滅？）是。
    」等語相符，此外，復據原告提出土地登記謄本、
    、臺灣高等法院八十六年度上更(一)字第一八七號民事判決、
    確定證明書、正本土地登記謄本、存證信函及其回執、系爭
    二筆土地辦理分割登記之相關申請資料影本等件為證，堪信
    為真實。
四、按所有人對於無權占有或侵奪其所有物者，得請求返還之。
    對於妨害其所有權者，得請求除去之。有妨害其所有權之虞
    者，得請求防止之。民法第七百六十七條定有明文。查兩造
    間既無任何債權債務關係，而本件最高限額抵押權所擔保之
    甲○○與被告間債權，亦因甲○○於八十六年十月十五日以
    移轉土地應有部分予被告所指定第三人黃玲英之代物清償方
    式清償完畢，則基於抵押權之從屬性，系爭最高限額抵押權
    即應自斯時於消滅，被告並應即塗銷該抵押權登記。嗣系爭
    土地因分割共有物之確定判決，上開原應予塗銷之最高限額
    抵押權雖亦隨之轉載登記於原告分得而單獨所有之系爭第六
    Ｏ九之四地號土地上，然此顯係妨害原告對系爭第六Ｏ九之
    四地號土地之所有權，原告自得本於所有權之作用，請求被
    告塗銷系爭抵押權。從而原告請求被告將登載於其所有系爭
    六Ｏ九之四地號土地上之系爭最高限額抵押權登記予以塗銷
    ，核與民法第七百六十七條之規定相符，應予准許。
據上論結，原告之訴為有理由，依民事訴訟法第三百八十五條第
一項前段、第七十八條，判決如主文。
中　 華 　民 　國　 九十四 　年　　四　　月　 十八　　日
                     臺灣桃園地方法院民事第二庭
                         法　　　官　石有為
以上正本係照原本作成
如對本判決上訴，須於判決送達後廿日內向本院提出上訴狀
                         書  記  官　黃棟楠
中　 華 　民 　國　 九十四 　年　　四　　月　 十八　　日
